臺灣高等法院臺中分院民事判決
111年度上易字第86號
上  訴  人  張雙慶  

被上訴人    張福來  
            張鐘錦華
上列當事人間損害賠償事件，上訴人對於中華民國110年12月10
日臺灣臺中地方法院110年度訴字第631號第一審判決提起上訴，
本院於中華民國111年6月29日言詞辯論終結，判決如下：
    主  文
上訴駁回。
第二審訴訟費用由上訴人負擔。
    事實及理由
一、被上訴人主張： 
　  上訴人為被上訴人張福來之弟，被上訴人張鐘錦華為張福來
    配偶，兩造具有家庭暴力防治法第3條第4款所定之家庭成員
    關係。上訴人與張福來於民國109年1月20日下午3時11分許
    ，在臺中市○○區○○里○○路00號前，因停車問題發生口角，上
    訴人以右拳毆打張福來的頭部，張福來以雙手護住頭部，惟
    仍受有左顳部挫傷、左手第3指遠端指骨骨折及撕裂傷1×0.3
    公分、右手第5指挫瘀傷之傷害。張鐘錦華見狀欲拿起手機
    錄影蒐證，上訴人竟另以右拳揮打張鐘錦華頭部一拳，致張
    鐘錦華受有右顳部挫傷及右臉頰挫傷之傷害。因上訴人前揭
    行為，張福來受有損害：㈠支出醫療費用新臺幣(下同)2780
    元、㈡不能工作之損失3個月共9萬4500元(計算式：1,500×每
    月工作21天×3個月=94,500)、㈢精神慰撫金50萬元；張鐘錦
    華受有損害：㈠支出醫療費用670元、㈡精神慰撫金50萬元，
    爰依民法第184條第1項前段、第193條、第195條第1項前段
    規定請求財產上及非財產上損害賠償等語。
二、上訴人則以：
　　被上訴人之傷勢情況與其證詞不符，張福來為開放性骨折，
    會立即出血，然張福來身上無任何血跡，骨折手指旁邊的手
    指亦無傷痕，張福來應係在其移動時絆倒家俱而跌倒骨折，
    非因上訴人之行為。又上訴人基於維護自身肖像隱私權而阻
    擋拍擊張鐘錦華之手機，張鐘錦華係右顳部挫傷及右臉頰挫
    傷，有上下二處挫傷，與其主張上訴人以右手揮拳之邏輯不
    合。張福來種植蔬果為業餘休閒活動，且其為左手指骨折，
    右手及左手其他手指仍可操作，張福來主張勞動收入損失部
    分遠超過其實際損失等語。
三、原審判決結果及本件上訴聲明：
　㈠被上訴人依民法第184條第1項前段、第193條、第195條第1項
    前段規定，起訴聲明求為判決：⑴上訴人應給付被張福來59
    萬7280元，及自起訴狀繕本送達之翌日起至清償日止，按週
    年利率百分之五計算之利息。⑵上訴人應給付張鐘錦華50萬6
    70元，及自起訴狀繕本送達之翌日起至清償日止，按週年利
    率百分之五計算之利息。⑶被上訴人願供擔保，請准宣告假
    執行。
　㈡原審為一部勝訴、一部敗訴之判決，即判命：⑴上訴人應給付
    張福來27萬3920元，及自109年7月18日起至清償日止，按週
    年利率百分之五計算之利息。⑵上訴人應給付張鐘錦華10萬6
    70元，及自109年7月18日起至清償日止，按週年利率百分之
    五計算之利息。⑶被上訴人其餘之訴駁回。⑷本判決被上訴人
    勝訴部分得假執行。上訴人分別以27萬3920元為張福來預供
    擔保、以10萬670元為張鐘錦華預供擔保後，得免為假執行
    。⑸被上訴人其餘假執行之聲請駁回。（被上訴人就其敗訴
    部分，未據上訴或聲明不服，逾上開金額部分已確定，非本
    院審理範圍。）
　㈢上訴人就其敗訴部分聲明不服，並上訴聲明求為判決：⑴原判
    決命上訴人給付張福來、張鐘錦華2人各逾1萬元之本息部分
    ，及該部分假執行之宣告並訴訟費用之負擔，均廢棄。⑵上
    開廢棄部分，被上訴人在第一審之訴均駁回。（見本院卷第
    182頁）
　㈣被上訴人答辯聲明求為判決：駁回上訴。（見本院卷第59頁
    ）
四、兩造不爭執事項：（見本院卷第113頁至第114頁）
　㈠兩造於109年1月20日下午3時11分，於臺中市○○區○○00號前因
    停車問題發生口角衝突。
  ㈡張福來於109年1月20日驗傷受有左顳部挫傷、左手第3指遠端
    指骨骨折及撕裂傷1×0.3公分，左側第4指撕裂傷、右手第5
    指挫瘀傷等傷害。
  ㈢張鐘錦華於109年1月20日驗傷受有右顳部挫傷及右臉頰挫傷
    等傷害。
　㈣上訴人因對被上訴人傷害行為，經臺灣臺中地方法院109年度
    訴字第1576號、109年度易字第2038號判決傷害等罪有期徒
    刑4月及拘役50日，上訴人不服提起上訴，經本院以110年度
    上訴字第328號、110年度上易字第189號判決駁回上訴，上
    訴人上訴後，經最高法院以110年度台上字第5486號駁回上
    訴確定。
　㈤張福來因前開傷害支出醫療費用2520元，張鐘錦華因前開傷
    害支出醫療費用670元。
  ㈥兩造合意如被上訴人主張有理由，不能工作損失以每月2萬
　  3800元計算。
五、兩造爭執之事項：（見本院卷第114頁）
　㈠被上訴人主張於109年1月20日遭上訴人毆打受有傷害，依民
    法第184條第1項前段、第193條、第195條第1項請求損害賠
    償，有無理由？
  ㈡被上訴人張福來主張不能工作損失3個月，有無理由？
　㈢上訴人抗辯張福來前開傷勢並無不能工作之情形，有無理由?
  ㈣上訴人抗辯張鐘錦華之傷勢非上訴人所為，有無理由？
  ㈤被上訴人請求精神慰撫金各50萬元，有無理由？
六、得心證之理由：
　㈠被上訴人主張上訴人與張福來於109年1月20日下午3時11分許
    ，在臺中市○○區○○里○○路00號前，因停車問題發生口角，上
    訴人基於傷害張福來身體之犯意，以右拳毆打張福來的頭部
    ，張福來則以雙手護住頭部，惟仍受有左顳部挫傷、左手第
    3指遠端指骨骨折及撕裂傷1x0.3公分，右手第5指挫瘀傷等
    傷害。張鐘錦華見狀欲拿起手機錄影蒐證，上訴人竟另基於
    傷害張鐘錦華身體之犯意，以右拳揮打張鐘錦華頭部一拳，
    致張鐘錦華的手機掉落，並受有右顳部挫傷及右臉頰挫傷等
    傷害，業據被上訴人提出光田綜合醫院（下稱光田醫院）診
    斷證明書、光田醫院受理家庭暴力事件驗傷診斷書、光田醫
    院門診收據等為證（見原審卷第61頁至第91頁）。又上訴人
    因前揭傷害被上訴人2人之行為，亦經原審法院刑事庭以109
    年度訴字第1576號、109年度易字第2038號判決傷害等罪有
    期徒刑4月及拘役50日，上訴人不服提起上訴，經本院以110
    年度上訴字第328號、110年度上易字第189號判決駁回上訴
    ，上訴人不服提起上訴，復經最高法院以110年度台上字第5
    486號駁回上訴確定，並經本院調閱上開案卷查核屬實，且
    有刑事判決書在卷可參，堪信被上訴人前揭主張為真實。
　㈡上訴人雖辯稱其僅有打張福來一巴掌，並沒有打張鐘錦華，
    被上訴人2人之傷勢並非其所造成云云。然查，被上訴人2人
    於109年1月20日發生爭執當日即前往光田醫院驗傷，有上開
    受理家庭暴力事件驗傷診斷書可憑；再查，當天接獲報案至
    現場處理之員警費○○到場時，兩造均在現場，張福來的手部
    流血，其表示要自行前往醫院就醫，隨即和張鐘錦華離開現
    場，上訴人則表示不需救護人員到場即自行離去，此有職務
    報告書附於刑事偵查案卷可稽【見臺中地方檢察署109年度
    偵字第10152號卷（下稱偵字10152號卷）第15頁】，可知警
    方到達張福來的家中時，張福來確實有手部流血之事實。又
    依張福來提供之現場客廳之照片，客廳的地板上有許多血跡
    （同前偵字10152號卷第51頁至第53頁），佐以員警之職務
    報告及案發時間之緊密關連，足證此應係張福來之血跡無疑
    ，且上訴人自陳案發現場只有兩造共3人（見原審卷第105頁
    ），若非上訴人傷害張福來及張鐘錦華，張福來及張鐘錦華
    如何會受有上開傷害？故上訴人徒手擊打張福來之頭部，造
    成張福來受有左顳部挫傷、左手第三指遠端指骨骨折及撕裂
    傷1x0.3公分，右手第五指挫瘀傷之傷害，且上訴人揮打張
    鐘錦華之頭部，造成張鐘錦華受有右顳部挫傷及右臉頰挫傷
    之傷害，堪以認定，上訴人前開所辯，不足採信。
　㈢上訴人雖辯稱，張福來之骨折是開放性，會馬上出血，然張
    福來的頭髮、手腕沒有血跡，上訴人及張福來2人衣服上也
    未染有血跡，不合邏輯，且張福來用雙手抱住頭部，上訴人
    擊打時手要高舉過頭頂，此時手出力受限，怎麼可能造成骨
    折？張福來骨折，應係其在移動時絆倒家俱而跌倒，手部先
    著地，形成瞬間壓力造成骨折，而張鐘錦華係右顳部挫傷及
    右臉頰挫傷，上訴人若用右手攻擊，受傷部位應在左臉，且
    張鐘錦華被擊應是由前而後，受力重點應在拳頭的中央線上
    ，怎麼會出現上下二處挫傷云云。然查，上訴人出手揮打張
    福來、張鐘錦華之過程，其與被上訴人間均處於動態相對之
    情況，被上訴人2人更非如木頭般靜立任上訴人毆打，因此
    所受傷勢位置、輕重，並無正常規則可循；而張福來於警員
    到場時已經手指開放性骨折，當然急於就醫，而非仔細檢查
    身上有沒有血跡，如果血跡不是在身上或衣物明顯處，當時
    沒有發現也合於常情，上訴人抗辯張福來身上沒有血跡，是
    否屬實，仍有疑問。且張福來所受骨折及撕裂傷害，位置在
    右手第三指遠端，因係人體末梢血管處，血流較緩慢，縱然
    其出血未沾染自己及上訴人衣物，並無違背常理之處，是上
    訴人前開所辯，仍無足採。
　㈣又原審雖上訴人同意後函請法務部調查局對上訴人實施測謊
    鑑定，經具有測謊專業及經驗之人員、在無干擾之環境、採
    用精確正常運作之儀器，在上訴人身心良好之狀態下，先以
    熟悉測試法檢測被告生理反應圖譜無異常，並使之熟悉測試
    流程及問卷內容後，再以區域比對法測試，就所得生理反應
    圖譜經分析結果，研判上訴人就：(一)你有打傷張鐘錦華嗎
    ？(二)關於本案你有打傷張鐘錦華嗎？等2問題之回答「沒
    有」，均呈無不實反應，有法務部調查局110年10月4日調科
    參字第11003289950號函及所附上訴人之法務部調查局測謊
    鑑定書、法務部調查局測謊鑑定標準作業程序、符合測謊五
    項基本程式要件說明、測謊同意書、身心狀況調查表、數字
    測試問卷、測謊圖譜、測謊生理圖譜分析量化表、LX4000測
    謊儀測試報告、測謊鑑定環境檢查紀錄、測謊準確度國外參
    考文獻等件在卷可稽（見原審卷第169頁至第195頁）。惟按
    測謊鑑定，係依一般人若下意識刻意隱瞞事實真相時，會產
    生微妙之心理變化，例如：憂慮、緊張、恐懼、不安等現象
    ，而因身體內部之心理變化，身體外部之生理狀況亦隨之變
    化，例如：呼吸急促、血液循環加速、心跳加快、聲音降低
    、大量流汗等異常現象，惟表現在外之生理變化，往往不易
    由肉眼觀察，乃由測謊員對受測者提問與待證事實相關之問
    題，藉由科學儀器（測謊機）紀錄受測者對各個質問所產生
    細微之生理變化，加以分析受測者是否下意識刻意隱瞞事實
    真相，並判定其供述是否真實；測謊機本身並不能直接對受
    測者之供述產生正確與否之訊號，而係測謊員依其專業之學
    識及經驗，就測謊紀錄，予以客觀之分析解讀。故測謊鑑驗
    結果往往因受測人之生理（例如罹患失眠、氣喘、心臟及心
    血管疾病等）、心理因素（例如憤怒、憂鬱、緊張或悲傷等
    ）而受影響，且人之思想、行為無法以科學儀器精確量化，
    則測謊自不能如物理、化學或醫學試驗般獲得絕對正確之結
    果，目前國內外學理與實務界對於測謊報告之證據能力仍存
    有重大爭議，是測謊結果在刑案偵查階段雖可作為涉嫌犯罪
    之輔助資料，但就審判上而言，仍應在有其他客觀上可資信
    賴之積極或消極證據存在之情形下，始能作為輔助或補強心
    證之用。尤其在當事人雙方各執一詞而難以判斷真偽之情形
    下，尚不能僅憑對其中一方實施測謊之結果，作為論斷何者
    所述為可信之絕對或關鍵憑據。上訴人經上開測謊鑑定結果
    ，固呈無不實反應，然張鐘錦華因身體因素並未進行測謊，
    無法交叉比對兩者之結果，而依被上訴人所提出之證據及員
    警費孝安之職務報告書，均足以證明上訴人有上開侵權行為
    之事實，核如前述，測謊鑑定既無法達到百分之百辨識受測
    者有無說謊之效果，復無從反覆驗證精確性，揆諸前開說明
    ，亦難單以上訴人對特定問題回答之測謊鑑定結果，逕以推
    論上訴人就相關案件所為陳述之真實性，而為上訴人有利之
    認定。
　㈤按因故意或過失，不法侵害他人之權利者，負損害賠償責任
    ；不法侵害他人之身體或健康者，對於被害人因此喪失或減
    少勞動能力或增加生活上之需要時，應負損害賠償責任；不
    法侵害他人之身體、健康、自由，或不法侵害其他人格法益
    而情節重大者，被害人雖非財產上之損害，亦得請求賠償相
    當之金額。民法第184條第1項前段、第193條、第195條第1
    項前段分別定有明文。本件上訴人前開故意傷害行為致被上
    訴人分別受有前開傷害，參酌上開法律規定，上訴人應負賠
    償責任。茲就被上訴人請求項目及金額分述如下：
　⑴醫療費用部分：
　　原告主張張福來因前開傷害支出醫療費用2520元，張鐘錦華
    因前開傷害支出醫療費用670元，業據被上訴人提出醫療費
    用收據（見原審卷第71頁至第91頁）為證，且為上訴人所不
    爭執，是被上訴人此部分請求，應屬可採。
　⑵張福來不能工作損失:
　　張福來主張其因上訴人前開行為所受傷害，3個月無法從事
    農事耕作之工作，而受有不能工作之損失等語。查，依光田
    醫院109年6月25日、109年11月16日診斷證明書醫師囑言，
    張福來接受傷口清創手術，術後鋁板固定，傷口照顧治療，
    宜休養3個月（見原審卷第61頁至第63頁），依該診斷證明
    書，原告從事農業耕作自有造成勞動能力之減損，又兩造合
    意以每月2萬3800元【見本院卷第114頁兩造不爭執事項㈥】
    計算3個月不能工作之損失，據此計算張福來請求上訴人賠
    償3個月不能工作之損失合計7萬1400元（計算式：23,800×3
    =71,400），核屬有據，應為可採。
　⑶精神慰撫金：
　　被上訴人主張上訴人故意對被上訴人2人為前開傷害行為，
    致被上訴人分別受有前開傷害，身心痛苦不已，上訴人嗣後
    仍無悔意，爰請求上訴人賠償被上訴人2人精神慰撫金各50
    萬元等語。按被害人受有非財產上損害，請求加害人賠償相
    當金額之慰撫金時，法院對於慰撫金之量定，應斟酌實際加
    害情形、所造成之影響、被害人痛苦程度、兩造之身分、地
    位、經濟情形及其他各種狀況，以核定相當之數額（最高法
    院51年台上字第223號、47年台上字第1221號判決要旨參照
    ）；復按慰撫金之多寡，應斟酌雙方之身分、地位、職業、
    教育程度、財產及經濟狀況、加害之程度、被害人所受之痛
    苦及其他各種情形核定相當之數額。被上訴人因上訴人之侵
    權行為，分別受有前揭傷害，精神上自受有一定程度之痛苦
    ，被上訴人依據民法第195條第1項之規定請求上訴人各給付
    被上訴人非財產上之損害，應屬有據。爰審酌張福來為○○畢
    業，現已退休，自營農耕，名下有土地、房屋各1筆、汽車1
    輛、投資8筆；張鐘錦華○○畢業，家管，名下有田賦2筆、投
    資5筆；上訴人為高中肄業，現無工作、名下無動產，108年
    度有租賃所得21萬6000元，現有農舍出租他人，每月租金1
    萬8000元等情，業據兩造於警詢、及本院審理時分別供陳明
    確，並有警詢筆錄及兩造稅務電子閘門財產所得調件明細表
    在卷可憑（見同前偵字第10152號卷第17、21、29頁、原審
    卷第27頁至第45頁、本院卷第184頁），再參以本件傷害發
    生係因兩造因停車問題發生口角等一切情況，認請求之慰撫
    金以張福來部分20萬元、張鐘錦華部分10萬元為適當。從而
    被上訴人關於慰撫金之請求，張福來部分在20萬元、張鐘錦
    華在10萬元之範圍內，要屬有理，應予准許。
　⑷基上，張福來、張鐘錦華因上訴人前開侵權行為所受損害分
    別為27萬3920元、10萬670元。
　㈥綜上所述，被上訴人依侵權行為之法律關係，請求上訴人給
    付張福來27萬3920元、張鐘錦華10萬670元，及自刑事附帶
    民事訴訟起訴狀繕本送達上訴人翌日即109年7月18日起至清
    償日止，按週年利率百分之五計算之利息，於法有據，應予
    准許；逾此範圍之請求，則無依據，應予駁回。原審命上訴
    人分別給付前開金額，並依職權宣告假執行，經核於法並無
    不合。上訴意旨猶執前詞，指摘原判決不當，求予廢棄改判
    ，為無理由，應予駁回。
七、本件事證已臻明確，兩造其餘之攻擊或防禦方法及所舉證據
    ，核與本件判決結果無影響，爰不逐一論列，附此敘明。
八、據上論結，本件上訴為無理由，依民事訴訟法第449條第1項
    、第78條，判決如主文。　　
中    華    民    國    111    年    7    月    20    日
　　　　　　　　民事第六庭    審判長法　官  楊熾光
　　　　　　　　　　　　　　　　    法　官  郭玄義
　　　　　　　　　　　　　　　　    法　官  戴博誠
正本係照原本作成。
不得上訴。

　　　　　　　　　　　　　　　　    書記官  張惠彥
中　　華　　民　　國　　111 　年　　7 　　月　　20　　日